【裁判字號】    95,台上,278
【裁判日期】    950223
【裁判案由】    給付保險金
【裁判全文】
最高法院民事判決              九十五年度台上字第二七八號
    上  訴  人  中國人壽保險股份有限公司
    法定代理人  王銘陽
    訴訟代理人  李明益律師
                啟夫律師
    被 上訴 人  甲○○
上列當事人間請求給付保險金事件，上訴人對於中華民國九十四
年十月四日台灣高等法院高雄分院第二審更審判決（九十三年度
保險上更(二)字第一號），提起上訴，本院判決如下：
    主  文
原判決廢棄，發回台灣高等法院高雄分院。
    理  由
本件被上訴人主張：伊父鍾麟祥於民國八十五年九月間以伊為受
益人向上訴人投保旅行平安保險新台幣（下同）一千萬元，保險
期間自同年十月一日起至同年月十一日止。嗣鍾麟祥於八十五年
十月十日旅遊回程時，因騎乘機車不慎撞及路旁電線桿受傷死亡
，伊依約於同年月三十一日向上訴人請求給付保險金，竟為所拒
等情，本於保險契約之法律關係，求為命上訴人給付一千萬元，
並加付自八十五年十一月十六日起至清償日止按年息百分之五計
算之利息之判決。並於本院發回原審更為審理中，就利息部分，
依保險法第三十四條第二項規定，擴張請求按年息百分之十計付
。
上訴人則以：系爭保險契約上被保險人之簽名並非鍾麟祥親書，
保險契約並未成立；縱認契約已經成立，亦係由第三人以鍾麟祥
名義投保，依保險法第一百零五條第一項規定，保險契約應屬無
效。又鍾麟祥並未申請變更保險受益人為被上訴人，被上訴人無
權向伊請求給付保險金。且鍾麟祥係於環島旅遊返家後再行騎機
車外出訪友始發生車禍致死，該事故非屬從事旅行之活動，不屬
保險之範圍，伊自不負給付保險金之責等語，資為抗辯。
原審以：被上訴人主張之事實，業據提出旅行平安保險要保書、
收據、契約變更申請書、保險單條款等件為證。上訴人雖以前揭
情詞置辯。惟保險契約為諾成契約，於當事人就保險條件互相表
示意思一致時，契約即已成立。依證人王景坤、鍾滿生、劉文連
之證言，可知鍾麟祥與上訴人就系爭旅行平安保險之保險條件，
意思表示互相一致，保險契約應已成立。且系爭保險契約係鍾麟
祥本人訂立，並無保險法第一百零五條第一項關於第三人訂立死
亡保險契約限制規定之適用。又鍾麟祥原指定之受益人為鍾文寬
，八十五年九月三十日已申請變更為被上訴人，有契約變更申請
書乙件在卷可稽，並經證人劉文連證述屬實，被上訴人應係系爭
保險契約之受益人。再者，依道路交通事故調查表、現場圖等所
示，系爭保險事故係因鍾麟祥騎機車沿美濃鎮○○路由北向南即
由中壇往金瓜寮，碰撞電線桿所致。證人鍾林英妹、朱邱竹英、
童貴台、鍾滿生雖稱鍾麟祥係開車出遊返回後，將汽車停放童貴
台家，改騎機車回家等語，惟均不知鍾麟祥如何騎機車離開。鍾
文寬於警局訊問中陳稱：鍾麟祥於八十五年十月十日上午十時左
右外出至金瓜寮找朋友聊天等語，與其在台灣高雄地方法院檢察
署檢察官訊問中所稱鍾麟祥係於當日下午一時許騎車出去等語，
互有矛盾，並非可採。而鍾麟祥之住處係在美濃鎮○○路，位於
事故地點北面，童貴台之住處係在上開住處之南面，鍾麟祥究係
自童貴台住處換騎機車返家途中發生，抑或已回鍾文寬住處再行
外出時發生，因當地路徑多條，無人知悉其行向，無從認定。則
依系爭保險契約第二條之記載，凡於旅行期間內所發生之意外事
故，均屬承保範圍，所謂旅行期間，包括自旅遊目的地返家之期
間。鍾麟祥於出遊後返家時發生車禍致死，自係於旅行期間發生
意外事故，上訴人應負給付保險金之責任。綜上所述，被上訴人
依保險契約之法律關係，請求上訴人給付一千萬元及自八十五年
十一月十六日起至清償日止按年息百分之十計算之利息，洵屬正
當，應予准許。爰維持第一審所為被上訴人勝訴之判決，並命上
訴人給付之利息自八十五年十一月十六日起至清償日止按年息百
分之十計算之利息，駁回上訴人之上訴。
查系爭車禍係鍾麟祥騎機車沿美濃鎮○○路由北向南即由中壇往
金瓜寮方向行駛，於途中碰撞電線桿所致。而鍾麟祥之住處係在
事故地點之北面，童貴台之住處則係在鍾麟祥住處之南面，為原
審認定之事實。果爾，鍾麟祥之住處既在童貴台住處之北面，倘
鍾麟祥係自童貴台住處騎機車回家，理應由南向北騎駛，而非由
北向南行駛。參以鍾文寬於警局及檢察官訊問中，就其父鍾麟祥
於八十五年十月十日外出時間，雖前後所述不一，惟已明確指出
鍾麟祥當日係騎機車外出，而非騎機車返家。似此情形，上訴人
抗辯鍾麟祥係於旅遊返家後，再行騎機車外出始發生車禍，該事
故非屬保險之範圍云云，是否毫無足取，即非無研求之餘地。原
審就此未詳加審酌，遽認鍾麟祥係於出遊返家時發生車禍，上訴
人應負給付保險金之責任，不無可議。上訴論旨，指摘原判決違
背法令，求予廢棄，非無理由。
據上論結，本件上訴為有理由。依民事訴訟法第四百七十七條第
一項、第四百七十八條第二項，判決如主文。
中    華    民    國  九十五  年    二    月  二十三  日
                      最高法院民事第一庭
                          審判長法官  林  奇  福
                                法官  陳  國  禎
                                法官  陳  重  瑜
                                法官  陳  淑  敏
                                法官  劉  福  聲
      本件正本證明與原本無異
                                      書  記  官
中    華    民    國  九十五  年    三    月    十    日
                                                   Ｒ


司法院資訊處製作；財團法人民間司法改革基金會備份。
